臺灣高等法院臺中分院民事判決
110年度上字第49號
上  訴  人  施志璋  
訴訟代理人  林輝明律師
被上訴人    施志學  
訴訟代理人  陳衍仲律師
上列當事人間請求給付違約金事件，上訴人對於民國109年11月2
5日臺灣彰化地方法院109年度訴字第428號第一審判決提起上訴
，本院於110年7月27日言詞辯論終結，判決如下：
    主  文
原判決關於命上訴人給付被上訴人新臺幣159萬3334元本息部分
，及該部分假執行宣告，暨訴訟費用（除確定部分外）之裁判均
廢棄。
上開廢棄部分，被上訴人於第一審之訴及假執行之聲請均駁回。
第一審（除確定部分外）及第二審訴訟費用由被上訴人負擔。
    事實及理由
一、被上訴人主張：上訴人為被上訴人之胞兄，而○○實業有限公
    司（下稱○○公司）為兩造之父親甲○○創立經營，於民國107
    年9月28日甲○○逝世後，其全體繼承人即兩造、母親乙○○○及
    胞姊丙○○於108年6月27日簽立遺產分割協議書（下稱系爭協
    議書）以分割甲○○之遺產。上訴人依系爭協議書第九條約定
    ，已同意放棄○○公司之股權繼承權（包含公司有形、無形資
    產），意即上訴人已拋棄所有關於○○公司之一切權利，並由
    被上訴人、乙○○○及丙○○（以下合稱乙○○○3人）補償上訴人
    共新臺幣（下同）300萬元作為補償條件。惟上訴人竟於109
    年2月27日以○○公司為被告提起訴訟，請求○○公司給付積欠
    薪資、資遣費、特別休假工資等共318萬6667元，由原法院1
    09年度勞訴字第19號事件受理（下稱系爭給付薪資訴訟），
    上訴人既收受高達300萬元之補償，卻又反悔對○○公司提出
    訴訟，已違反系爭協議書第九條約定，而須依系爭協議書第
    十四條約定，賠償被上訴人違約金159萬3334元等情，爰依
    系爭協議書第九條、第十四條約定，求為命：㈠上訴人應給
    付被上訴人159萬3334元，及自起訴狀繕本送達翌日起至清
    償日止，按年息百分之5計算之利息。㈡願供擔保，請准宣告
    假執行（原審就此部分為被上訴人勝訴之判決，上訴人不服
    ，聲明上訴；未繫屬本院部分，不予贅述）。並答辯聲明：
    上訴駁回。
二、上訴人則以：系爭協議書及其第九條約定，係就甲○○之遺
    產繼承分配為協議，上訴人依上開約定所同意放棄者，自應
    限於因遺產繼承而原可取得之股權及因股權衍生之有形、無
    形資產，不及於上訴人因勞工身分對○○公司之薪資債權。
    且○○公司非系爭協議書之立書人，上訴人亦非對被上訴人
    提起上開給付薪資等訴訟，上訴人提起該訴訟與遺產分割無
    關，自不受系爭協議書第九條拘束。是上訴人並無違反系爭
    協議書第九條約定，自無依系爭協議書第十四條約定給付違
    約金之義務等語，資為抗辯。並上訴聲明：㈠原判決不利於
    上訴人部分廢棄。㈡上開廢棄部分，被上訴人於第一審之訴
    及假執行之聲請均駁回。
三、本件經兩造為爭點整理如下：（見本院卷第134至136頁）
㈠、不爭執事項：
１、兩造為兄弟。兩造父親甲○○於107年9月28日死亡，其繼承人
    即兩造、乙○○○、丙○○於108年6月27日簽立系爭協議書。
２、系爭協議書第九條第1項約定：上訴人同意放棄○○公司之股權
    繼承權（包含有形、無形之資產），由乙○○○3人自行協議繼
    承，補償條件為其3人補償上訴人共300萬元。爾後○○公司之
    任何事務，上訴人皆無權參與任何意見。
３、系爭協議書第十四條約定：如有違反上開協議事宜，違反者
    須無條件完全負責償還被繼承人生前所有借貸，並連帶賠償
    其餘繼承人每人各1700萬元。
４、○○公司原為甲○○設立經營，被上訴人為法定代理人。
５、上訴人於109年2月27日以○○公司為被告，提起系爭給付薪資
    訴訟。上訴人於該起訴狀第2頁記載略以：上訴人任職○○公
    司之初未言明薪資，亦未實際領取薪資，約於100年間，甲○
    ○考量公司財務狀況，提議以設立公司之時，將上訴人列為
    名義股東而登記有5分之1股份實際歸屬為上訴人所有做為薪
    資之替代，並告以全家人均有股份，一體實施此一作法；甲
    ○○死亡後，上訴人發現伊無○○公司股份，則○○公司以股份抵
    充薪資之事實不存在，等同○○公司未給付薪資等語，請求○○
    公司給付自104年3月29日至108年10月28日共55個月，每月4
    萬元，共220萬元之薪資等語。
６、上訴人原持有○○公司20萬元之出資額（股份1/60），至108年
    4月8日該出資額由甲○○承受（見系爭給付薪資訴訟卷宗第45
    9至463頁）。
㈡、爭點　　
1、上訴人提起系爭給付薪資訴訟，是否違反系爭協議書第九條
    之約定？
２、被上訴人主張上訴人違反系爭協議書第九條之約定，依據系
    爭協議書第十四條，請求上訴人應賠償違約金159萬3334元
    ，有無理由？
四、得心證之理由
㈠、兩造父親甲○○於107年9月28日死亡，甲○○之繼承人即乙○○○3
    人及上訴人於108年6月27日簽立系爭協議書，其中第九條第
    1項約定：上訴人同意放棄○○公司之股權繼承權（包含有形
    、無形之資產），由乙○○○3人自行協議繼承，補償條件為其
    3人補償上訴人共300萬元。爾後○○公司之任何事務，上訴人
    皆無權參與任何意見等語；嗣上訴人於109年2月27日以○○公
    司為被告，提起系爭給付薪資訴訟，請求○○公司給付積欠薪
    資、資遣費、特別休假工資共318萬6667元等情，為兩造所
    不爭（見不爭執事項１、２、５），應為事實。被上訴人則主
    張系爭協議書第九條解釋上包括上訴人放棄對於○○公司所得
    請求之一切權利，上訴人對○○公司提起系爭給付薪資訴訟，
    已違反系爭協議書第九條之約定，而為上訴人所否認。
㈡、按契約乃當事人間在對等性之基礎下本其自主之意思、自我
    決定及自我拘束所成立之法律行為，基於私法自治及契約自
    由之原則，契約不僅在當事人之紛爭事實上作為當事人之行
    為規範，在訴訟中亦成為法院之裁判規範。因此，倘當事人
    所訂立之契約真意發生疑義時，法院固應為闡明性之解釋，
    即通觀契約全文，並斟酌立約當時之情形及其他一切證據資
    料，就文義上及理論上詳為推求，以探求當事人締約時之真
    意，俾作為判斷當事人間權利義務之依據。惟法院進行此項
    闡明性之解釋（單純性之解釋），除依文義解釋（以契約文
    義為基準）、體系解釋（綜觀契約全文）、歷史解釋（斟酌
    訂約時之事實及資料）、目的解釋（考量契約之目的及經濟
    價值）並參酌交易習慣與衡量誠信原則，加以判斷外，並應
    兼顧其解釋之結果不能逸出契約中最大可能之文義。除非確
    認當事人於訂約時，關於某事項依契約計畫顯然應有所訂定
    而漏未訂定，致無法完滿達成契約目的而出現契約漏洞者，
    方可進行補充性之解釋（契約漏洞之填補），以示尊重當事
    人自主決定契約內容之權利，並避免任意侵入當事人私法自
    治之領域，創造當事人原有意思以外之條款，俾維持法官之
    中立性。又解釋契約須以邏輯推理及演繹分析之方法，必契
    約之約定與應證事實間有必然之關聯，始屬該當，否則即屬
    違背論理法則（最高法院103年度台上字第713號判決意旨參
    照）。查：
１、系爭協議書第九條第1項約定：上訴人同意放棄○○公司之股權
    繼承權（包含有形、無形之資產），由乙○○○3人自行協議繼
    承，補償條件為其3人補償上訴人共300萬元。爾後○○公司之
    任何事務，上訴人皆無權參與任何意見。細項如下：被繼承
    人遺留之○○公司出資額與經營權歸繼承人乙○○○3人自行協議
    ，上訴人同意完全退出公司繼承權，得200萬元‧‧‧。依上開
    約定之內容，並參以○○公司之變更登記資料（見系爭給付薪
    資訴訟卷宗第73至80頁、97至99頁），即○○公司之董事、股
    東、監察人均為甲○○及其配偶、子女，顯然為家族公司乙節
    ，可知該條約定之目的，應在排除上訴人參與○○公司經營之
    可能。因此為防止上訴人藉由繼承甲○○關於○○公司之股權而
    參與公司之經營，方約明上訴人須放棄○○公司之股權繼承權
    （包括有形、無形之資產）；被繼承人遺留之○○公司出資額
    與經營權歸繼承人乙○○○3人自行協議，上訴人同意完全退出
    公司繼承權；爾後○○公司之任何事務，上訴人皆無權參與任
    何意見等文字。
２、雖然被上訴人主張系爭協議書第九條之真意，係包括上訴人
    不得再對○○公司為任何主張，放棄對○○公司之所有一切權利
    而言，當然包括上訴人對○○公司之薪資及資遣費等請求權云
    云。惟綜觀系爭協議書之約定，均無上訴人須放棄對○○公司
    之一切權利，或不得對○○公司為任何主張之文字約定；加以
    乙○○○3人與上訴人為使系爭協議書確實履行，尚且在系爭協
    議書第十四條約定，如有違反協議，須無條件完全負責償還
    甲○○生前所有借貸，並連帶賠償其餘繼承人每人各1700萬元
    之高額懲罰性違約金，則關於系爭協議書之約定及其解釋之
    可能範圍，應均須為立約之人可得預見並防止違約情事之發
    生，否則逸出契約文義之最大可能，逾越當事人所欲發生法
    律效果涵攝之範圍，即屬違反當事人真意解釋之原則。被上
    訴人所稱對○○公司之「一切權利」，包羅萬象，例如侵權行
    為損害賠償請求權、貨款請求權，或為薪資請求權等等都有
    可能在所謂之「一切權利」範圍內。然而，約定爭協議書第
    九條之目的，顯然是在排除上訴人取得○○公司股權，參與公
    司經營之可能，故約定上訴人同意放棄○○公司之股權繼承權
    （含有形、無形資產），對○○公司之任何事務不得參與意見
    ，完全退出公司繼承權等語，業如前述，自已難擴大解釋系
    爭協議書第九條有包含上訴人應放棄對○○公司之一切權利或
    不得為任何主張之意思。
３、被上訴人復主張因上訴人長期忤逆父母，對家庭成員施暴，
    甲○○已於生前表明不願將財產留給上訴人，乙○○○3人簽立系
    爭協議書分家，使上訴人分得為數不少之財產，目的在求與
    上訴人不再來往，故依系爭協議書簽立之背景及情況，應解
    釋上訴人同意放棄對○○公司之一切權利之意思云云。查，甲
    ○○於生前表明不願將財產留給上訴人乙節，據上訴人提出甲
    ○○生前書立之證明書及錄影光碟為證。縱認上訴人主張因乙
    ○○○3人為與上訴人分家，不再與上訴人來往，而簽立系爭協
    議書乙情屬實，然此乃渠等與上訴人簽立系爭協議書之動機
    ，既以乙○○○3人與上訴人簽立系爭協議書，自應依系爭協議
    書之約定文字解釋之，尚難僅因甲○○生前不欲留財產予上訴
    人，或渠等不欲再與上訴人往來，即可當然解釋系爭協議書
    第九條之約定有上訴人同意放棄對○○公司之一切權利之意思
    。又系爭協議書除對甲○○所遺財產分配外，固另約定由乙○○
    ○將其名下之土地、汽車等贈與過戶予上訴人等情（參系爭
    協議書第八條、第九條第2、3項），然此乃雙方就系爭協議
    書所定之權利義務為條件交換，亦無從僅以系爭協議書尚有
    非甲○○遺產部分之約定，或上訴人所分配之財產為數不少乙
    情，將系爭協議書第九條為逸出其文義應有之解釋。
４、又被上訴人主張依渠等之認知，上訴人並非○○公司之員工，
    其簽立系爭協議書時，亦未主張○○公司尚有未付薪資，其應
    已同意放棄對○○公司之一切權利云云。惟關於上訴人是否為
    ○○公司之勞工乙節，兩造尚有爭議，縱被上訴人認上訴人非
    ○○公司之勞工，此乃上訴人關於系爭給付薪資訴訟有無理由
    之問題。再者，上訴人縱未在簽立系爭協議書時主張○○公司
    尚有未付薪資，乃係因雙方於簽立協議書時未討論至此，亦
    無從當然解釋上訴人有放棄請求之意思。此情據證人丙○○於
    原審先證稱：（問有包含薪資請求權嗎？）當時的意思就是
    涵蓋全部的權利；惟復稱：（是否有包含薪資請求權？）我
    們的認知上訴人不是公司員工，所以沒有想到這部分等語（
    見原審卷第146頁），亦可知乙○○○3人簽立系爭協議書時，
    並未預見上訴人將來可能以勞工身分向○○公司請求薪資等情
    ，而未將之約定於系爭協議書中甚明。堪認乙○○○3人與上訴
    人於簽立協議書時，既未約明上訴人應放棄對○○公司之一切
    權利，復未就上訴人可能可以請求之權利進行協商，並經上
    訴人表示同意放棄之意思，則乙○○○3人縱使內心期待得藉由
    系爭協議書之簽立，與上訴人劃清界限，不再往來，然究未
    將上訴人應放棄對○○公司之一切權利之意旨約定於系爭協議
    書中，自無從以未約定之事項拘束上訴人。況且兩造關於系
    爭協議書尚約定上述之違約處罰條款，更應將欲規範之內容
    形諸於約定文字，使簽約之人所得預見及遵循。是以，乙○○
    ○3人既未預見上訴人可能對○○公司提起給付薪資等訴訟，而
    未在系爭協議書中約明，自難認系爭協議書第九條之約定涵
    蓋上訴人主張基於勞工身分對○○公司之薪資及資遺費請求權
    。
５、另被上訴人主張，上訴人並非○○公司之勞工，上訴人提起系
    爭給付薪資訴訟，所為之主張係屬於對○○公司請求股權繼承
    權，僅係改以金錢計算而已，故上訴人所為亦已違反系爭協
    議書第九條放棄對○○公司之股權繼承權之約定云云。而查，
    依據上訴人於系爭給付薪資訴訟之起訴狀主張略以：伊受僱
    於○○公司之初，未言明薪資，亦未領取薪資，嗣○○公司負責
    人甲○○表示要以股權取代薪資，惟甲○○死亡後，伊發現伊無
    ○○公司股份，則○○公司以股份抵充薪資之事實不存在，等同
    ○○公司未給付薪資等語，故向○○請求薪資、資遣費及特別休
    假工資等語（見系爭給付薪資訴訟卷宗第13至23頁）。則依
    上訴人於該訴訟，實則為薪資、資遣費及特別休假工資等基
    於勞工身分所為之請求，至於上訴人所述甲○○曾承諾以股權
    取代薪資乙節，無非係上訴人所為事實陳述，究非對○○公司
    為股權或所謂股權繼承權之請求。且關於薪資、資遣費或特
    別休假工資等請求權之成立，有其依法應適用之構成要件，
    性質上與股權或股權繼承權，顯然不同，是以被上訴人主張
    上訴人向○○公司起訴請求薪資、資遣費及特別休假工資，即
    係屬對○○公司所為股權之請求權，應違反系爭協議書第九條
    之約定云云，並無可採。
㈢、基上，被上訴人主張依系爭協議書簽訂時之情狀，系爭協議
    書第九條之約定，應解釋為上訴人應放棄對○○公司一切之請
    求權，不得對○○公司為任何請求云云，為屬無據。又上訴人
    所提系爭給付薪資訴訟亦非對○○公司所為股權或股權繼承權
    有所請求，是以被上訴人主張上訴人提起系爭給付薪資訴訟
    ，違反系爭協議書第九條之約定，依系爭協議書第十四條之
    約定，請求上訴人給付被上訴人違約金159萬3334元，洵屬
    無據。
五、綜上所述，被上訴人依據系爭協議書第九條、第十四條之約
    定，請求上訴人給付159萬3334元及自起訴狀繕本送達翌日
    起至清償日止，按年息百分之5計算之利息，為無理由，應
    予駁回。被上訴人之訴既無理由，其所為假執行之聲請即失
    所附麗，應併予駁回。原審判決上訴人此部分敗訴，容有違
    誤。上訴意旨指摘原判決此部分不當，求予廢棄改判，為有
    理由，爰予廢棄，並改判如主文第二項所示。
六、本件事證已臻明確，兩造其餘之攻擊或防禦方法及所提證據
    ，經本院審酌後均認與本件之結論無涉，茲不再一一論列，
    併予敘明。
七、據上論結，本件上訴為有理由，爰判決如主文。
中　　華　　民　　國　 110　　年　　 8　　月　　17　　日
              民事第五庭    審判長法　官  許秀芬
                                  法　官  游文科
                                  法　官  李慧瑜
正本係照原本作成。
本件被上訴人得上訴。
如不服本判決，須於收受判決送達後20日內向本院提出上訴書狀
，其未表明上訴理由者，應於提出上訴後20日內向本院提出上訴
理由書狀（均須按他造人數附具繕本）。
上訴時應提出委任律師為訴訟代理人之委任狀。具有民事訴訟法
第466條之1第1項但書或第2項之情形為訴訟代理人者，另應附具
律師及格證書及釋明委任人與受任人有該條項所定關係之釋明文
書影本。如委任律師提起上訴者，應一併繳納上訴審裁判費。

                                  書記官  陳秀鳳
　　　　　　　　　　　　　　　　　
中　　華　　民　　國　 110　　年　　 8　　月　　17　　日